【裁判字號】    97,台上,2253
【裁判日期】    970529
【裁判案由】    公共危險
【裁判全文】
最高法院刑事判決            九十七年度台上字第二二五三號
上  訴  人  甲○○
                    樓
選任辯護人  陳垚祥律師
上列上訴人因公共危險案件，不服台灣高等法院中華民國九十六
年七月三十一日第二審更審判決（九十六年度上更(二)字第一七五
號，起訴案號：台灣板橋地方法院檢察署八十九年度偵字第二一
二二八號、九十年度偵字第六六四三號、第二００九九號、九十
年度偵緝字第五二二號、第五三０號），提起上訴，本院判決如
下：
    主  文
原判決關於甲○○部分撤銷，發回台灣高等法院。
    理  由
原判決關於上訴人甲○○部分，認定上訴人有如原判決事實欄一
之(二)所載之犯行，因而撤銷第一審諭知上訴人無罪之判決，改判
論處上訴人共同放火燒燬現供人使用之住宅未遂罪刑（處有期徒
刑三年六月）。固非無見。
惟查：（一）原判決事實認定上訴人之前夫彭煥明與其胞弟彭添
祿二人（兩人均已死亡），與牟晨瑞（經原審判決有罪確定），
糾集甲○○、劉榮華（另案審理中）等人，共同基於意圖為自己
不法之所有，暨放火燒燬現供人使用之住宅或現未有人所在之他
人所有建築物之故意，於民國八十九年一、二月間，由牟晨瑞以
陳順勝之名義，佯向台北縣板橋市○○路○段十六巷五號一樓現
供人使用房屋之屋主黃秀卿頂讓店面，取得頂讓契約書、建築改
良物所有權狀等文件。由彭煥明前妻即上訴人擔任負責人，向台
北縣政府申請「夜巴黎KTV酒店 」營利事業登記證，於八十九年
五月，持向太平產物保險股份有限公司（下稱太平保險公司）、
新光產物保險股份有限公司（下稱新光保險公司），共投保保險
金額高達新台幣（下同）三千六百五十萬元之商業保險。而於八
十九年七月三日零時十二分許，由彭添祿、劉榮華，趁深夜無人
，對該房屋放火，但未達喪失其效用之程度而未遂；嗣由牟晨瑞
據以向太平保險公司及新光保險公司，共詐得保險理賠一千零二
十七萬二千六百八十九元，朋分花用等情。理由說明係依憑卷內
上開兩保險公司投保資料而為判斷。惟依卷附太平保險公司要保
書之記載，「夜巴黎KTV酒店 」之負責人為吳麗娟，而新光保險
公司保險單之負責人部分，似有經修改後成為上訴人名義之痕跡
（見偵字第六五二號卷第六十頁、第七六頁）；則原判決認定係
由上訴人擔任「夜巴黎KTV酒店 」之負責人，向台北縣政府申請
營利事業登記證，而持向太平保險公司、新光保險公司投保商業
保險等情，即與卷證資料不符，而「夜巴黎KTV酒店 」向上開保
險公司辦理投保之初，是否由上訴人所為？實情如何？此涉及上
訴人否認有事先與彭煥明、牟晨瑞等人共謀放火詐領保險金之辯
解是否可採，自應究明；乃原判決未予調查釐清，遽行判決，有
採證違法及調查職責未盡之違誤。（二）判斷乃事實審法院之審
判職權，法院應綜合全部卷內具證據能力之證據，依推理作用而
為判斷，以明被告有無檢察官起訴之犯罪事實；此部分乃審判之
核心，自不能任意假諸他人。又證人之證言，依內容可分為親身
體驗之供述與意見之供述，前者係就親身體驗之客觀事實所為之
供述，原則上具有證據能力；後者則供述其個人推測判斷某事項
之意見。而一般證人之推測或意見倘非基於個人之專業或其經驗
為基礎，其意見之判斷自不免生個人主觀偏見與錯誤臆測之危險
，是刑事訴訟法乃於第一百六十條明定，證人之意見及推測之詞
，除係以實際經驗為基礎者外，不得作為證據。原判決認定上訴
人知情而與彭煥明、牟晨瑞等人事先共謀放火詐取保險金，理由
說明係依據同案被告牟晨瑞在偵查中供陳：「甲○○應該知道夜
巴黎KT V要燒掉，詐領保險金，她和彭煥明是夫妻」等語，而為
不利上訴人之認定（見原判決正本第十一頁理由四）。如果無訛
，則證人牟晨瑞此部分陳述究竟是以其實際經驗為基礎？或單純
其個人臆測之詞？有無證據能力？又上訴人若係彭煥明之妻或前
妻，是否當然知情？均有疑問。原審未予根究明白，遽採為上訴
人之犯罪證據，於證據法則，難謂適法。原判決理由復說明：「
另就夜巴黎KTV 放火詐領保險理賠一事，甲○○知情參與，有犯
意之聯絡及行為之分擔等情，已如四、(四)所述」（見原判決正本
第十五頁理由六）。惟依原判決理由四、(四)之說明，係就上訴人
對「夜巴黎KTV酒店 」是否確實有出資二百萬元之事實所為之論
述，並未敘及上訴人如何與牟晨瑞、彭煥明有犯意聯絡及行為分
擔（見原判決正本第十二頁至第十四頁）。原判決憑為不利上訴
人之認定，自有違誤。以上或為上訴意旨所指摘，或為本院得依
職權調查之事項，應認原判決關於上訴人部分仍有撤銷發回更審
之原因。另原判決敘明不另為無罪諭知部分，檢察官起訴指與前
揭撤銷部分有裁判上一罪關係，基於審判不可分原則，應一併發
回。又原判決認定上訴人共同放火燒燬屋主黃秀卿現供人使用房
屋未遂，惟依卷內要保書記載，本件房屋之所有人似為劉智鵬，
案既發回，應併注意及之。
據上論結，應依刑事訴訟法第三百九十七條、第四百零一條，判
決如主文。
中    華    民    國  九十七  年    五    月  二十九  日
                      最高法院刑事第八庭
                          審判長法官  林  永  茂
                                法官  吳  昆  仁
                                法官  蘇  振  堂
                                法官  蕭  仰  歸
                                法官  何  菁  莪
      本件正本證明與原本無異
                                      書  記  官
中    華    民    國  九十七  年    六    月    二    日
                                                Ａ


司法院資訊處製作；財團法人民間司法改革基金會備份。
